ACORDAO-COMPLETO-2533184

ACÓRDÃO 1703/2022 ATA 29/2022 - PLENÁRIO

VISTOS, relatados e discutidos estes autos de revisão de ofício do Acórdão 6273/2021-TCU-Segunda Câmara, que reconheceu o registro tácito do ato de aposentadoria em exame,
ACORDAM os Ministros do Tribunal de Contas da União, reunidos em sessão Plenária, diante das razões expostas pelo relator e com fundamento no art. 71, incisos III e IX, da Constituição Federal, combinado com os arts. 1º, inciso V, 39, inciso II, e 45, caput, da Lei 8.443/1992, e ainda com os arts. 260, § 2º, e 262, caput e § 2º, do Regimento Interno/TCU, em:
9.1. reformar, em sede de revisão de ofício, o Acórdão 6273/2021-TCU-Segunda Câmara, de modo a considerar ilegal, com negativa de registro, o ato de aposentadoria de Sigeda Torres Oliveira de Araujo;
9.2. dispensar o ressarcimento das quantias indevidamente recebidas de boa-fé (enunciado 106 da súmula da jurisprudência predominante do TCU) ;
9.3. determinar à unidade jurisdicionada que:
9.3.1. no prazo de 15 (quinze) dias, faça cessar os pagamentos decorrentes do ato ora considerado ilegal, sob pena de responsabilidade solidária da autoridade administrativa omissa, até a emissão de novo ato, livre da irregularidade identificada, a ser submetido ao TCU no prazo de 30 (trinta) dias;
9.3.2. no prazo de 15 (quinze) dias, dê ciência do inteiro teor desta deliberação à interessado, esclarecendo-lhe que o efeito suspensivo proveniente da interposição de recurso não a exime da devolução dos valores percebidos indevidamente após a notificação sobre o presente acórdão, em caso de não provimento do recurso porventura impetrado;
9.3.3. no prazo de 30 (trinta) dias, informe ao TCU as medidas adotadas, sem prejuízo de encaminhar comprovante sobre a data em que a interessada tomou conhecimento do contido no subitem anterior;
9.4. dar ciência deste acórdão à unidade jurisdicionada.

Revisão de ofício de ato de aposentadoria.

Gerência Executiva do Inss - Fortaleza/CE - INSS/MPS.

3. Interessados/Responsáveis:
3.1. Interessados: Sigeda Torres Oliveira de Araujo (XXX.782.344-XX).

13.1. Ministros presentes: Walton Alencar Rodrigues (na Presidência), Benjamin Zymler, Augusto Nardes, Bruno Dantas (Relator) e Jorge Oliveira.
13.2. Ministro-Substituto convocado: Augusto Sherman Cavalcanti.
13.3. Ministros-Substitutos presentes: Marcos Bemquerer Costa, André Luís de Carvalho e Weder de Oliveira.

BRUNO DANTAS

Adoto como relatório a instrução elaborada pela secretaria responsável pela análise da demanda (peça 42) , que contou com o apoio do Ministério Público junto ao TCU (peça 46) :
"INTRODUÇÃO
1.	Trata-se de exame do ato de concessão inicial de aposentadoria da Sra. Sigeda Torres Oliveira de Araújo, ex-servidora da Gerência Executiva do INSS-Fortaleza/CE-INSS/MPS.
2.	Os atos foram submetidos, para fim de registro, à apreciação do Tribunal de Contas da União (TCU) , de acordo com o art. 71, inciso III, da Constituição Federal. O cadastramento e a disponibilização ao TCU ocorreram por intermédio do Sistema de Apreciação e Registro de Atos de Admissão e Concessões, na forma dos arts. 2º, caput e incisos I a VI, e 4º, caput, da Instrução Normativa - TCU 78/2018.
HISTÓRICO
3.	Esta Corte de Contas, por meio do Acórdão 6273/2021-TCU-Segunda Câmara, sessão de 20/4/2021, Ministro-Relator Augusto Nardes, proferiu as seguintes determinações (peça 16) :
9.1. considerar legais, com registro tácito, os atos de aposentadoria de Luiz Deglauci Melo, Maria Liduina Coelho Lacerda, Rozele Ribeiro Alexandre e Tereza Neuma Moreira Barreto;
9.2. ordernar à Sefip que:
9.2.1. avalie a oportunidade de dar início aos procedimentos destinados à revisão de ofício do ato de aposentadoria no interesse de Sigeda Torres Oliveira de Araujo, incluindo a oitiva da interessada e solicitação de informações que julgar necessárias ao órgão de origem;
9.3. dar ciência desta deliberação aos interessados e à Gerência Executiva do INSS - Fortaleza/CE.
4.	Em função da determinação à Sefip, proferida no item 9.2.1 do Acórdão 6273/2021-TCU-Segunda Câmara, para dar início aos procedimentos de revisão de ofício, esta Unidade Técnica realizou a oitiva da Sra. Sigeda Torres Oliveira de Araújo, para encaminhar contrarrazões à revisão de ofício do registro tácito do ato de aposentadoria, tendo em vista o recebimento da rubrica PCCS, transformada em DPNI sem ter sido absorvida pelos aumentos remuneratórios advindos da nova estrutura remuneratória da Lei 11.355/2006, alterada pela Lei 11.490/2007 (e posteriores) , e que depois resultou na parcela Diferença Individual (R$ 504,59) , configurando aplicação indevida do art. 30 da Lei 12.998/2014 (Acórdão 4775/2016-TCU-Primeira Câmara, Ministro-Relator Benjamin Zymler, entre outros) (peça 35) .
5.	A Sra. Sigeda Torres Oliveira de Araújo tomou ciência da oitiva em 28/10/2021 (peça 36 e 37) .
6.	O ofício de oitiva estabeleceu o prazo de 15 dias, a contar do recebimento da notificação, para que a interessada, se assim desejasse, pudesse manifestar-se quanto à irregularidade listada. Até a presente data, a Sra. Sigeda Torres Oliveira de Araújo, embora ciente da oitiva, não se manifestou nos autos.
7.	No ofício de oitiva alertou-se que a questão estava sendo objeto de exame neste Tribunal, o que poderia resultar no julgamento da referida aposentadoria pela ilegalidade. Ressaltou-se também que a não apresentação da referida manifestação, no prazo fixado, não impediria a apreciação da matéria pelo Tribunal e ensejaria o prosseguimento normal do processo em destaque.
8.	Portanto, considerando-se o tempo decorrido desde o recebimento da comunicação por parte da interessada, é de se presumir que ela decidiu não se manifestar nos autos. Dessa maneira, entende-se cabível a análise e apreciação da matéria constante nos presentes autos, considerando-se atendidos os princípios do contraditório e da ampla defesa.
EXAME TÉCNICO
a) sorteio de novo relator
9.	O ato de concessão inicial de aposentadoria da ex-servidora Sigeda Torres Oliveira de Araújo deu entrada no TCU em 2/2/2016. Desta forma, o registro tácito do ato ocorreu em 2/2/2021 (peça 9) .  Esta Corte de Contas determinou à Sefip que desse início aos procedimentos de revisão de ofício. Assim, tendo em vista o recebimento pela interessada da rubrica judicial PCCS, transformada em DPNI, e, atualmente, em diferença individual, sem ter sido corretamente absorvida, entende-se que cabe a revisão de ofício da deliberação que registrou tacitamente o ato de aposentadoria.
10.	 Desse modo, o processo deve ser encaminhado à Secretaria da Sessões (Seses) para sorteio de novo relator. Tal procedimento segue a orientação aprovada pelo Plenário em 16/8/2006, em face de questão de ordem suscitado pelo então Presidente, Ministro Adylson Motta, a seguir transcrita:
Questão de Ordem para definir procedimento para revisão, de ofício, de deliberações do Tribunal que violem a ordem jurídica, desde que dentro do prazo de cinco anos ou, em caso de comprovada má fé, a qualquer tempo, decidida como segue: 'Verificada a necessidade de revisão de ofício de que trata o art. 260, § 2o, do Regimento Interno - TCU, ante a constatação de existência de violação à ordem jurídica ou, ainda, de ocorrência de má-fé, identificadas em ato apreciado pelo Tribunal, a Secretaria de Fiscalização de Pessoal (Sefip) deverá enviar o respectivo processo à Secretaria-Geral das Sessões (SGS) , para inclusão em sorteio de Relator, entre os Ministros integrantes do Plenário, excluindo-se aquele que tiver proferido o voto condutor da deliberação a ser revista.
b) Decisão Judicial - Diferença Individual - LEI 12.998/2014 (antigo PCCS) 
11.	 A servidora Sigeda Torres Oliveira de Araújo aposentou-se em 5/6/2003, com proventos proporcionais 85%, com base no artigo 8º, §1º, incisos I e II, da Emenda Constitucional 20/1998. No quadro de vantagens, constou rubrica judicial no valor de R$ 954,15.
12.	 O Controle Interno manifestou-se pela legalidade do ato, informando que em janeiro de 2016 a rubrica judicial referente ao PCCS foi incorporada aos proventos, e o valor excedente foi convertido em diferença pessoal nominalmente identificada, sob a rubrica diferença individual, sujeita apenas ao índice de reajuste aplicável às tabelas de vencimentos dos servidores públicos federais, a título de revisão geral das remunerações e subsídios (§5º, do art. 2º da Lei 10.855/2004) .
13.	 No contracheque de janeiro de 2022, consta rubrica 'DIF. INDIVIDUAL L.12998/14 AP' no valor de R$ 504,59 (peça 38) . Trata-se de parcela de DECISÃO JUDICIAL referente à DIFERENCA INDIVIDUAL Lei 12998/2014, relativa à parcela do antigo PCCS.
14.	 A parcela de PCCS é originária do adiantamento pecuniário concedido, em setembro de 1987, a título de empréstimo patronal. Em janeiro de 1988, passou a ser chamada de Adiantamento do Plano de Carreira Cargos e Salários (PCCS) e correspondia a 100% dos vencimentos ou salários de dezembro de 1987.
15.	 Em dezembro de 1988, a Lei 7.686/1988 (lei de conversão da Medida Provisória 20/1988) legalizou o pagamento dessa parcela, que passou a denominar-se Adiantamento Pecuniário-PCCS.
16.	 Em julho de 1989, o valor do Adiantamento Pecuniário foi atualizado administrativamente, aplicando-se a URP acumulada entre os meses de fevereiro e outubro de 1988 sobre o valor de novembro de 1988; entretanto, não foi aplicado o percentual de 47,11% referente ao reajuste geral que havia ocorrido em janeiro de 1988, data-base para reajuste dos servidores públicos federais. Diante disso, diversos sindicatos ingressaram com ações trabalhistas, objetivando esse reajuste, de forma a atingir novamente 100% dos vencimentos ou salários.
17.	 Em setembro de 1992, foi editada a Lei 8.460/1992 que determinou que o PCCS fosse incorporado em definitivo à remuneração ordinária dos servidores, a ser compensado quando do advento de um futuro plano de classificação de cargos e salários. Por conseguinte, a continuidade do pagamento da vantagem de forma destacada, tornou-se irregular por caracterizar pagamento em duplicidade.
18.	 Todavia, a Medida Provisória 146/2003 (convertida na Lei 10.855/2004) passou a admitir a continuidade da percepção do PCCS para todos aqueles que tinham a vantagem incluída em sua remuneração em rubrica específica, exceto os ocupantes dos cargos de Supervisor Médico Pericial, Auditor-Fiscal da Previdência Social e Procurador Federal, expressamente excluídos da esfera de incidência da referida lei.
19.	 Posteriormente, a Lei 11.355/2006, modificada pela Lei 11.490/2006, determinou que os valores alusivos ao PCCS fossem convertidos em diferença pessoal nominalmente identificada (DPNI) , conforme estabelecido no artigo 2º, §4º:
Art. 2º Os servidores ocupantes dos cargos referidos no caput do art. 1º desta Lei serão enquadrados na Carreira da Previdência, da Saúde e do Trabalho de acordo com as respectivas atribuições, requisitos de formação profissional e posição relativa nas Tabelas de Correlação, constantes do Anexo II desta Lei.
§ 1º O enquadramento de que trata o caput deste artigo dar-se-á mediante opção irretratável do servidor, a ser formalizada no prazo de 90 (noventa) dias, a contar da vigência da Medida Provisória nº 301, de 29 de junho de 2006, na forma do Termo de Opção constante do Anexo III desta Lei, com efeitos financeiros a partir das datas de implementação das tabelas de vencimento básico referidas no Anexo IV desta Lei. (Vide Lei nº 11.538, de 2007) .
 (...) 
§ 4º Os valores incorporados à remuneração objeto da renúncia a que se refere o § 2º deste artigo que forem pagos aos servidores ativos, aos aposentados e aos pensionistas, por decisão administrativa ou judicial, no mês de fevereiro de 2006, sofrerão redução proporcional à implementação das tabelas de vencimento básico de que trata o art. 7o desta Lei, e os valores excedentes serão convertidos em diferença pessoal nominalmente identificada, de natureza provisória, redutível na proporção acima referida, sujeita apenas ao índice de reajuste aplicável às tabelas de vencimentos dos servidores públicos federais, a título de revisão geral das remunerações e subsídios. (Redação dada pela Lei nº 11.490, de 2007) . (grifo acrescido) 
20.	 Ou seja, ao definir que a DPNI é 'redutível na proporção acima referida', significa dizer que será reduzida à medida que forem implantadas as tabelas previstas no Anexo IV da referida Lei (§1º acima descrito) . Dessa forma, a continuidade do pagamento da DPNI só é possível caso haja valor excedente após a total implantação do plano de carreira, conforme prevê o seu art. 2º, § 5º:
§ 5º Concluída a implementação das tabelas, em dezembro de 2011, o valor eventualmente excedente continuará a ser pago como vantagem pessoal nominalmente identificada, sujeita apenas ao índice de reajuste aplicável às tabelas de vencimento dos servidores públicos federais, a título de revisão geral das remunerações e subsídios, respeitado o que dispõem os §§ 3º e 4º deste artigo. 
21.	 Com a superveniência da Lei 11.784/2008, as tabelas de vencimento foram ajustadas de forma a serem definitivamente implementadas em julho de 2011 (artigo 40 da Lei 11.784/2008) , alterando, portanto, os prazos previstos nos § 3º e § 5º do artigo 2º da Lei 11.355/2006 (vide artigo 7º-C, abaixo descrito) :
Art. 7º-A. A partir de 1º de março de 2008, as tabelas de vencimento básico da Carreira da Previdência, da Saúde e do Trabalho serão implementadas, progressivamente, nos meses de março de 2008, fevereiro de 2009, julho de 2010 e julho de 2011, conforme os valores constantes das tabelas de vencimento básico a que se refere o Anexo IV-A desta Lei. (Incluído pela Lei nº 11.784, de 2008)  
Art. 7º-B. No cálculo dos valores dos vencimentos básicos referidos no art. 7º-A desta Lei, foram incorporados os valores correspondentes às parcelas de aumento dos vencimentos básicos, previstos no Anexo IV desta Lei. 
Parágrafo único. Concluída a implementação das tabelas a que se refere o art. 7º-A e o Anexo IV-A desta Lei, em julho de 2011, o valor eventualmente excedente, de que trata o § 4º do art. 2º desta Lei, continuará a ser pago como vantagem pessoal nominalmente identificada, sujeita apenas ao índice de reajuste aplicável às tabelas de vencimento dos servidores públicos federais, a título de revisão geral das remunerações e subsídios, respeitado o que dispõem os §§ 3º e 4º do art. 2º desta Lei. (Incluído pela Lei nº 11.784, de 2008)  
Art. 7º-C. Em função do disposto nos arts. 7º-A e 7º-B desta Lei, os prazos referidos nos §§ 3º e 5º do art. 2º desta Lei [11.355/2006] ficam alterados para julho de 2011. (Incluído pela Lei nº 11.784, de 2008) 
22.	 Ressalte-se que tanto o parágrafo único do art. 7º-B quanto o art. 7º-C da referida Lei fazem menção à continuidade do pagamento da DPNI como VPNI somente após a implantação completa das tabelas da Lei 11.355/2006, o que ocorreu em julho de 2011. Ou seja, o valor eventualmente excedente após julho de 2011 seria pago sob a forma de VPNI, não mais sujeito a absorções decorrentes daquela implantação, mas tão somente aos reajustes lineares de remuneração dos servidores públicos.
23.	 Aliás, para ingressarem no plano da Lei 11.355/2006, os interessados assinaram o termo de opção previsto no anexo III daquela norma, renunciando à parcela do antigo PCCS limitada à diferença entre os valores de remuneração resultantes do vencimento básico vigente no mês de fevereiro de 2006 e os valores de remuneração resultante do vencimento básico proposto para dezembro de 2011.  
24.	 Diante desse panorama, o TCU considerou regularizado o pagamento da parcela de PCCS aos optantes da carreira instituída pela Lei 11.355/2006, desde que o seu pagamento estivesse obedecendo aos ditames dessa lei, ou seja, estivesse sendo reduzido proporcionalmente à implantação das novas tabelas de remuneração até dezembro de 2011 (v. Acórdão 2131/2006-TCU-Plenário, Ministro-Relator Benjamin Zymler) .
25.	A interessada, ao assinar o termo de opção previsto na MP 301/2006, posteriormente convertida na Lei 11.355/2006, renunciou à parcela do PCCS limitada à diferença entre os valores de remuneração resultantes do vencimento básico vigente no mês de fevereiro de 2006 e os valores de remuneração resultante do vencimento básico proposto para dezembro de 2011, conforme termo de opção constante do Anexo III dessa Lei, transcrito abaixo:
Termo de opção:
Venho, nos termos da Lei nº     , de    de    de   , em observância ao disposto nos §§ 1º e 2º do art. 2º, optar por integrar a Carreira da Previdência, da Saúde e do Trabalho ou por perceber as vantagens dela decorrentes, conforme o caso, renunciando à parcela de valores incorporados à remuneração por decisão administrativa ou judicial, limitada à diferença entre os valores de remuneração resultantes do vencimento básico vigente no mês de fevereiro de 2006 e os valores de remuneração resultante do vencimento básico proposto para dezembro de 2011, na forma disposta no § 3º do art. 2º da Lei nº     , de    de    de    , referente ao adiantamento pecuniário previsto na Lei nº 7.686, de 2 de dezembro de 1988.
Declaro estar ciente de que a Administração Pública Federal levará a presente renúncia ao Poder Judiciário, e concordar com os efeitos dela decorrentes.
Note-se que o texto da lei trata de remuneração resultante do vencimento básico (art. 2º, § 3º, da Lei 11.355/2006) . 
§ 3º A renúncia de que trata o § 2º deste artigo fica limitada à diferença entre os valores de remuneração resultantes do vencimento básico vigente no mês de fevereiro de 2006 e os valores de remuneração resultantes do vencimento básico fixado para dezembro de 2011, conforme disposto no Anexo IV desta Lei. (Grifos inseridos) 
26.	 Não se trata de vencimento básico, que é a retribuição pecuniária pelo exercício do cargo público, com valor fixado em lei, nos termos do art. 40 da Lei 8.112/1990. Tampouco de remuneração, que englobaria, além do vencimento do cargo efetivo, todas as demais vantagens pecuniárias permanentes recebidas pelo servidor, nos termos do art. 41 da Lei 8.112/1990. A remuneração resultante do vencimento básico corresponde à soma do vencimento do cargo efetivo, acrescido das gratificações que o tem como base de cálculo.
27.	 No caso, compõem a remuneração resultante do vencimento básico: o vencimento do cargo efetivo, a Gratificação de Atividade Executiva (GAE) e a Gratificação Adicional por Tempo de Serviço (GATS) , linha de raciocínio que tem sido considerada a mais acertada pela Corte de Contas (v. Acórdão 3979/2015-TCU-Primeira Câmara e 3.980/2015-TCU -1ª Câmara) .
28.	 Não compõem a remuneração resultante do vencimento básico: a Gratificação Específica da Seguridade Social e do Trabalho (GESST) e a Gratificação de Desempenho de Atividade da Seguridade Social e do Trabalho (GDASST) , pois eram calculadas por meio de pontos. Igualmente, não entra nessa composição a vantagem pecuniária individual, da Lei 10.698/2003, cujo valor era fixado em lei.
29.	 Posteriormente, a Lei 12.998/2014, no art. 30, transformou a DPNI eventualmente ainda devida em dezembro de 2013 em diferença individual (DI) , nos seguintes termos: 
Art. 30. As vantagens previstas no § 5º do art. 3º da Lei nº 10.855, de 1º de abril de 2004, e no § 5º do art. 2º da Lei no 11.355, de 19 de outubro de 2006, ficam transformadas, a partir de 1º de janeiro de 2014, em Diferença Individual, a ser paga nos valores relativos à competência de dezembro de 2013, efetivamente percebidos pelo servidor, e não servirá de base de cálculo de nenhuma vantagem ou gratificação, estando sujeita exclusivamente à atualização decorrente de revisão geral da remuneração dos servidores do Poder Executivo Federal.
30.	 Assim, como a Lei 11.355/2006 não foi revogada ou modificada pela Lei 12.998/2014, conclui-se que a parcela de DI, percebida atualmente pelos inativos, somente estará correta se representar o resíduo de DPNI (antigo PCCS) que ainda fosse devido em dezembro de 2011, após os reajustes remuneratórios produzidos pela Lei 11.784/2008.
31.	 Dessa forma, comparando-se as alterações ocorridas na remuneração resultante do vencimento básico entre fevereiro de 2006 (peça 39) e dezembro de 2011 (peça 40) com o valor da parcela de PCCS percebido em fevereiro de 2006, conclui-se que, com a implementação das tabelas da Lei 11.355/2006, alteradas pela Lei 11.784/2008, essa vantagem já deveria ter sido totalmente absorvida; todavia, conforme informado inicialmente, tal valor permanece sendo pago mediante rubrica judicial destacada, sem observar as inúmeras legislações acima referenciadas, sobretudo, no tocante a absorção dos valores (peça 38) . 
32.	 As decisões que têm sido exaradas no TCU são sempre com o mesmo entendimento pela ilegalidade da não absorção da DPNI instituída pela Lei 11.490/2007 em situações similares (Acórdão 7764/2015-TCU-Primeira Câmara, Ministro-Relator Benjamin Zymler; 661/2016-TCU-1ª Câmara, Ministro-Relator Benjamin Zymler; 1.809/2013-TCU-2ª Câmara, Ministra-Relatora Ana Arraes; 2.959/2014-TCU-2ª Câmara, Ministro-Relator José Jorge; e 1.568/2009-TCU-Plenário, Ministro-Relator André de Carvalho) .
33.	 Por todo o exposto, entende-se irregular a manutenção da parcela identificada como DIFERENCA INDIVIDUAL L.12998, relativa à parcela do antigo PCCS.
34.	 Assim, cabe a revisão de ofício do ato de aposentadoria da inativa, com base no §2º do artigo 260 do Regimento Interno do TCU.
CONCLUSÃO
35.	 O registro tácito do ato de aposentadoria da ex-servidora Sigeda Torres Oliveira de Araújo ocorreu em 2/2/2021. No entanto, constata-se que o ato de concessão inicial de aposentadoria está ilegal, tendo em vista o recebimento da rubrica PCCS, transformada em DPNI sem ter sido absorvida pelos aumentos remuneratórios advindos da nova estrutura remuneratória da Lei 11.355/2006, alterada pela Lei 11.490/2007 (e posteriores) , e que depois resultou na parcela Diferença Individual (R$ 504,59) , configurando aplicação indevida do art. 30 da Lei 12.998/2014, contrariando a Jurisprudência desta Corte de Contas. 
36.	 Assim, entende-se que cabe a revisão de ofício do ato registrado tacitamente, com base no artigo 54 da Lei 9.874/1999 combinado com o artigo 260, §2º, do RI/TCU. 
37.	 Registre-se que a análise deste processo levou em conta os dispositivos da Resolução TCU 315/2020.
PROPOSTA DE ENCAMINHAMENTO
38.	 Ante o exposto, conforme o preceituado no artigo 71, inciso III, da Constituição Federal de 1.988; c/c os artigos. 1º, inciso V, e 39, incisos I e II, da Lei 8.443/1992, c/c os artigos 1º, inciso VIII, 260, §§ 1º e 2º, do Regimento Interno/TCU, e tomando por base as informações prestadas pelo órgão de controle interno e as verificações feitas pela unidade técnica, na forma prevista no artigo 260, caput, do referido Regimento, propõe-se: 
a) o encaminhamento do processo à Secretaria das Sessões para sorteio de novo relator;
b) a revisão de ofício do ato de concessão inicial de aposentadoria de Sigeda Torres Oliveira de Araújo, registrado tacitamente, para que passe a ser considerado ilegal;
c) dispensar o ressarcimento das quantias indevidamente recebidas de boa-fé, nos termos da Súmula TCU n. 106;
d) determinar à Gerência Executiva do INSS - Fortaleza/CE-INSS/MPS, com fundamento no art. 4º, inciso I, da Resolução TCU 315/2020, que: 
d.1) no prazo de quinze dias, faça cessar os pagamentos decorrentes do ato impugnado por esta Corte, sob pena de responsabilidade solidária da autoridade administrativa omissa, nos termos do art. 262 do Regimento Interno/TCU;
d.2) envie, no prazo de trinta dias, pelo Sistema e-Pessoal, novo ato de concessão de aposentadoria para a interessada, livre das irregularidades detectadas;
d.3) dê ciência, no prazo de 15 (quinze) dias, do inteiro teor desta deliberação à interessada, alertando-a de que o efeito suspensivo proveniente da interposição de eventuais recursos junto ao TCU não a exime da devolução dos valores percebidos indevidamente após a respectiva notificação, caso esses não sejam providos; e
d.4) encaminhe ao Tribunal, no prazo de 30 (trinta) dias contados da ciência da decisão, documento apto a comprovar que a interessada tomou conhecimento do acórdão."
	É o relatório.

não há

Procurador Rodrigo Medeiros de Lima.

aposentadoria. ato com entrada no tcu há mais de 5 anos. registro tácito, com possibilidade de revisão de ofício. oitiva. INCLUSÃO, NA ESTRUTURA DE PROVENTOS, de DIFERENÇA PESSOAL NOMINALMENTE IDENTIFICADA - DPNI SEM SUA ABSORÇÃO PELAS TABELAS DE VENCIMENTO BÁSICO DE QUE TRATA O ANEXO IV DA LEI 11.355/2006 (ALTERADO PELO ANEXO IV-A, INCLUÍDO PELA LEI 11.784/2008), CONFORME DETERMINAM OS ARTS. 2º, § 4º, 7º, 7ºA, 7B, CAPUT E PARÁGRAFO ÚNICO, DAQUELA NORMA. revisão de ofício para considerar ilegal a concessão. determinação. ciência.

APOSENTADORIA (APOS)

Secretaria de Fiscalização de Integridade de Atos e Pagamentos de Pessoal e de Benefícios Sociais (Sefip).

Cuidam os autos de ato de aposentadoria encaminhado pela Gerência Executiva do Inss - Fortaleza/CE.
2.	Referido ato foi considerado tacitamente registrado nos termos do Acórdão 6273/2021-TCU-Segunda Câmara, por ter dado entrada no TCU há mais de 5 anos quando de sua apreciação.
3.	Isso porque que o Supremo Tribunal Federal, ao julgar o Recurso Extraordinário 636.553/RS, fixou a tese de que "em atenção aos princípios da segurança jurídica e da confiança legítima, os Tribunais de Contas estão sujeitos ao prazo de 5 anos para o julgamento da legalidade do ato de concessão inicial de aposentadoria, reforma ou pensão, a contar da chegada do processo à respectiva Corte de Contas".
4.	Ao apreciar embargos de declaração opostos perante a referida decisão, o STF reconheceu que, após o registro tácito do ato pelo decurso do prazo de cinco anos, abre-se a possibilidade de sua revisão de ofício, no prazo de cinco anos contados do registro.
5.	Em respeito à decisão da Suprema Corte, o TCU firmou entendimento por meio do Acórdão 122/2021-TCU-Plenário (relator Walton Alencar Rodrigues) no sentido de que, após o prazo de cinco anos da entrada do ato nesta Corte, sem apreciação pelo Tribunal, ele deve ser considerado tacitamente registrado, abrindo-se, a partir daí, a possibilidade de sua revisão no prazo de cinco anos.
6.	No caso concreto, o ato examinado foi disponibilizado ao TCU há mais de cinco anos, situação que atraiu o registro tácito, com possibilidade de revisão de ofício, porquanto não transcorridos mais de dez anos desde a entrada no Tribunal.
7.	Por se tratar de revisão de ofício, hipótese do art. 260, § 2º, do Regimento Interno do TCU, foi realizada a oitiva da interessada, que não apresentou resposta. Além disso, nos termos da Questão de Ordem aprovada pelo Tribunal Pleno em sessão de 16/8/2006, os autos foram submetidos a sorteio de relator, ocasião em que fui designado para conduzir esta etapa processual.
8.	No mérito, acompanho o posicionamento da secretaria especializada, que contou com o apoio do Ministério Público junto ao TCU, adotando como razões de decidir os fundamentos de seu parecer, sem prejuízo das seguintes considerações.
9.	Em relação à DPNI, convém rememorar que ela advém de diferença salarial relativa ao antigo PCCS, decorrente de decisão judicial que reconheceu aos servidores dos extintos INPS, INAMPS e IAPAS o direito aos reajustes legais, referentes aos meses de fevereiro a outubro de 1988, incidentes sobre a parcela denominada "adiantamento do PCCS", os quais, à época, teriam sido indevidamente suprimidos.
10.	Por sua vez, a Lei 8.460/1992 determinou que a vantagem do PCCS, inicialmente concedida sob a forma de adiantamento, fosse incorporada em definitivo à remuneração ordinária dos servidores, a ser compensada quando do advento de um futuro plano de classificação de cargos e salários. Dessa forma, a continuidade do pagamento da vantagem de forma destacada tornou-se irregular por caracterizar pagamento em duplicidade.
11.	Todavia, a Medida Provisória 146/2003 (convertida na Lei 10.855/2004) passou a admitir a continuidade da percepção do PCCS para todos aqueles que tinham a vantagem incluída em sua remuneração em rubrica específica, exceto os ocupantes dos cargos de Supervisor Médico Pericial, Auditor-Fiscal da Previdência Social e Procurador Federal, expressamente excluídos da esfera de incidência da referida lei.
12.	Posteriormente, a Lei 11.355/2006, modificada pela Lei 11.490/2006, determinou que os valores alusivos ao antigo PCCS fossem convertidos em diferença pessoal nominalmente identificada (DPNI) , parcela ora discutida, conforme estabelecido no artigo 2º, §4º:
"Art. 2º Os servidores ocupantes dos cargos referidos no caput do art. 1º desta Lei serão enquadrados na Carreira da Previdência, da Saúde e do Trabalho de acordo com as respectivas atribuições, requisitos de formação profissional e posição relativa nas Tabelas de Correlação, constantes do Anexo II desta Lei.
§ 1º O enquadramento de que trata o caput deste artigo dar-se-á mediante opção irretratável do servidor, a ser formalizada no prazo de 90 (noventa) dias, a contar da vigência da Medida Provisória nº 301, de 29 de junho de 2006, na forma do Termo de Opção constante do Anexo III desta Lei, com efeitos financeiros a partir das datas de implementação das tabelas de vencimento básico referidas no Anexo IV desta Lei. (Vide Lei nº 11.538, de 2007) .
 (...) 
§ 4o Os valores incorporados à remuneração objeto da renúncia a que se refere o § 2o deste artigo que forem pagos aos servidores ativos, aos aposentados e aos pensionistas, por decisão administrativa ou judicial, no mês de fevereiro de 2006, sofrerão redução proporcional à implementação das tabelas de vencimento básico de que trata o art. 7o desta Lei, e os valores excedentes serão convertidos em diferença pessoal nominalmente identificada, de natureza provisória, redutível na proporção acima referida, sujeita apenas ao índice de reajuste aplicável às tabelas de vencimentos dos servidores públicos federais, a título de revisão geral das remunerações e subsídios. (Redação dada pela Lei nº 11.490, de 2007) " (grifo acrescido) 
13.	Ou seja, ao definir que a DPNI é "redutível na proporção acima referida", significa dizer que ela será reduzida à medida que forem implantadas as tabelas previstas no Anexo IV da referida Lei (§1º supra) . Dessa forma, a continuidade do pagamento da DPNI só é possível caso haja valor excedente após a total implantação do plano de carreira, conforme prevê o art. 2º, § 5º, da norma discutida:
"§ 5º Concluída a implementação das tabelas, em dezembro de 2011, o valor eventualmente excedente continuará a ser pago como vantagem pessoal nominalmente identificada, sujeita apenas ao índice de reajuste aplicável às tabelas de vencimento dos servidores públicos federais, a título de revisão geral das remunerações e subsídios, respeitado o que dispõem os §§ 3º e 4º deste artigo." 
14.	Com a superveniência da Lei 11.784/2008, as tabelas de vencimento foram ajustadas de forma a serem definitivamente implementadas em julho de 2011 (artigo 40 da Lei 11.784/2008) , alterando, portanto, os prazos previstos nos § 3º e § 5º do artigo 2º da Lei 11.355/2006 (vide artigo 7º-C, abaixo descrito) :
"Art. 7º-A. A partir de 1º de março de 2008, as tabelas de vencimento básico da Carreira da Previdência, da Saúde e do Trabalho serão implementadas, progressivamente, nos meses de março de 2008, fevereiro de 2009, julho de 2010 e julho de 2011, conforme os valores constantes das tabelas de vencimento básico a que se refere o Anexo IV-A desta Lei. (Incluído pela Lei nº 11.784, de 2008) 
Art. 7º-B. No cálculo dos valores dos vencimentos básicos referidos no art. 7º-A desta Lei, foram incorporados os valores correspondentes às parcelas de aumento dos vencimentos básicos, previstos no Anexo IV desta Lei. 
Parágrafo único. Concluída a implementação das tabelas a que se refere o art. 7º-A e o Anexo IV-A desta Lei, em julho de 2011, o valor eventualmente excedente, de que trata o § 4º do art. 2º desta Lei, continuará a ser pago como vantagem pessoal nominalmente identificada, sujeita apenas ao índice de reajuste aplicável às tabelas de vencimento dos servidores públicos federais, a título de revisão geral das remunerações e subsídios, respeitado o que dispõem os §§ 3º e 4º do art. 2º desta Lei. (Incluído pela Lei nº 11.784, de 2008) 
Art. 7º-C. Em função do disposto nos arts. 7º-A e 7º-B desta Lei, os prazos referidos nos §§ 3º e 5º do art. 2º desta Lei [11.355/2006] ficam alterados para julho de 2011. (Incluído pela Lei nº 11.784, de 2008) "
15.	Ressalte-se que tanto o parágrafo único do art. 7º-B quanto o art. 7º-C da referida Lei fazem menção à continuidade do pagamento da DPNI como VPNI somente após a implantação completa das tabelas da Lei 11.355/2006, o que ocorreu em julho de 2011. Ou seja, o valor eventualmente excedente após julho de 2011 seria pago sob a forma de VPNI, não mais sujeito a absorções decorrentes daquela implantação, mas tão somente aos reajustes lineares de remuneração dos servidores públicos.
16.	Aliás, para ingressarem no plano da Lei 11.355/2006, os servidores assinaram o termo de opção previsto no anexo III daquela norma, renunciando à parcela do antigo PCCS limitada à diferença entre os valores de remuneração resultantes do vencimento básico vigente no mês de fevereiro de 2006 e os valores de remuneração resultante do vencimento básico proposto para julho de 2011.
17.	Diante desse panorama, o TCU considerou regularizado o pagamento da parcela de PCCS aos optantes da carreira instituída pela Lei 11.355/2006, desde que o seu pagamento estivesse obedecendo aos ditames dessa Lei, ou seja, estivesse sendo reduzido proporcionalmente à implantação das novas tabelas de remuneração (v. Acórdão 2131/2006-TCU-Plenário) .
18.	Posteriormente, a Lei 12.998/2014, no seu art. 30, transformou a DPNI eventualmente ainda devida em dezembro de 2013 em DI, nos seguintes termos: 
"Art. 30. As vantagens previstas no § 5º do art. 3º da Lei nº 10.855, de 1º de abril de 2004, e no § 5º do art. 2º da Lei no 11.355, de 19 de outubro de 2006, ficam transformadas, a partir de 1º de janeiro de 2014, em Diferença Individual, a ser paga nos valores relativos à competência de dezembro de 2013, efetivamente percebidos pelo servidor, e não servirá de base de cálculo de nenhuma vantagem ou gratificação, estando sujeita exclusivamente à atualização decorrente de revisão geral da remuneração dos servidores do Poder Executivo Federal."
19.	Assim, como a Lei 11.355/2006 não foi revogada ou modificada pela Lei 12.998/2014, conclui-se que a parcela de DI somente estará correta se representar o resíduo de DPNI (antigo PCCS) que ainda fosse devido em julho de 2011, após os reajustes remuneratórios produzidos pela Lei 11.784/2008.
20.	Nesse sentido, a metodologia para fins de apuração do resíduo de DPNI deve orientar-se pelos comandos contidos no art. 2º, § 3º, da Lei 11.355/2006.
21.	O referido dispositivo, ao tratar da questão, faz alusão à diferença entre "os valores de remuneração resultantes do vencimento básico", que, no caso, seriam os valores correspondentes à soma do vencimento básico do cargo efetivo com as gratificações que o tem como base de cálculo e com os anuênios, linha de raciocínio que tem sido considerada a mais acertada pela Corte de Contas (v. Acórdão 3979/2015-TCU-Primeira Câmara e 3.980/2015-TCU -1ª Câmara) .
22.	Nesse contexto, comparando-se as alterações ocorridas na remuneração da interessada entre fevereiro de 2006 e julho de 2011 com a parcela de PCCS percebida em fevereiro de 2006, conclui-se que, com a implementação dos novos vencimentos básicos pela Lei 11.355/2006, alterada pela Lei 11.784/2008, essa vantagem não foi objeto das devidas absorções.
23.	Assim, considerando que os valores atualmente pagos a título de DPNI estão em desacordo com a legislação de regência, impõe-se a revisão de ofício do Acórdão 6273/2021-TCU-Segunda Câmara para considerar ilegal a concessão, com negativa de registro e com determinação corretiva dessa impropriedade, sem prejuízo de dispensar a devolução dos valores indevidamente recebidos de boa-fé, nos termos do enunciado 106 da súmula da jurisprudência predominante do TCU.
	Em face do exposto, voto por que o Tribunal adote a deliberação que ora submeto à apreciação deste Colegiado.
	TCU, Sala das Sessões Ministro Luciano Brandão Alves de Souza, em 27 de julho de 2022.
Ministro BRUNO DANTAS
Relator